【裁判字號】    91,自,523
【裁判日期】    920303
【裁判案由】    詐欺
【裁判全文】
臺灣高雄地方法院刑事判決                          九十一年度自字第五二三號
    自  訴  人  德浦企業股份有限公司
    代  表  人  丙○○
    自訴代理人  乙○○
    被      告  甲○○
右列被告因詐欺案件，經自訴人提起自訴，本院判決如左：
    主  文
甲○○無罪。
    理  由
一、自訴意旨略以：被告甲○○於民國九十年七月三十一日向自訴人訂購廚具一式，
    價款為新台幣（下同）三十五萬元，被告僅分別交付訂金十一萬元、第二期款四
    萬元、第三期款一萬元，即未再付款，而全部工程已於九十一年五月間完成，但
    被告對於尾款十九萬元卻遲不付款，經自訴人於九十一年九月間以存證信函催繳
    ，被告復支付六千元，但仍積欠十八萬四千元迄未給付，經自訴人公司職員多方
    聯絡，始知被告已逃匿無蹤，自訴人至此始知受騙，因認被告涉有刑法第三百三
    十九條第一項之詐欺罪嫌等語。
二、按犯罪事實應依證據認定之，無證據不得推定其犯罪事實；又不能證明被告犯罪
    ，應諭知無罪之判決。刑事訴訟法第一百五十四條及第三百零一條分別定有明文
    。又按刑法第三百三十九條第一項詐欺罪之成立，以意圖為自己或第三人不法所
    有，以詐術使人將本人或第三人之物交付為要件，最高法院四十六年度台上字第
    二六○號判例意旨可資參照。故詐欺罪之要件，除主觀上須有意圖為自己或第三
    人不法所有之主觀犯意，客觀上尚須有施詐術使人陷於錯誤，而致交付財物，始
    符合該條項詐欺罪之要件。
三、自訴人認被告涉有右揭詐欺犯行，無非以訂貨單一紙、收款明細單三份及存證信
    函二紙為其所憑之論據。訊據被告則堅決否認有詐欺犯行，辯稱：伊確於九十年
    七月間向自訴人訂購廚具一式，價款為三十五萬元，惟因九十一年間經濟不景氣
    ，伊所經營之事業亦遭受影響，工程款未能如期入帳，故向民間借款，因被月息
    九分至三十分之重利拖累，致無法如期匯款支付尾款，且伊並非如自訴人指稱「
    逃匿無蹤」，否則亦無法接獲自訴人之存證信函，而依自訴人指定之帳戶匯款，
    希自訴人能讓伊按月給付五千元，至尾款全部清償完畢，故伊絕無詐欺犯意等語
    。經查：
    （一）被告於九十年七月間向自訴人訂購廚具一式，價金為三十五萬元，被告除
          分別支付訂金十一萬元、第二期款四萬元、第三期款一萬元外，並因自訴
          人寄發之存證信函催繳後，復於九十一年九月間再支付六千元後，即未再
          付款，而全部工程已於九十一年五月間完成，餘款十八萬四千元尚未給付
          之事實，業據自訴人提出訂貨單一紙、收款明細單三份及存證信函二份為
          證，被告就此亦不爭執，自堪信為真實。
    （二）惟被告於九十一年八月十四日十五時五分許，在高雄市○○區○○路之大
          安銀行內，遭案外人薛進喜強行帶離該行，其緣由即因被告於八十九年底
          開始陸續向案外人薛進喜借款，前後共借三十餘次，約還一、二十次，至
          該日止尚積欠案外人薛進喜約七百餘萬元等情，業據案外人薛進喜於警訊
          時供陳在卷（詳九十一年八月十四日偵訊筆錄、本院卷第四○頁）；而被
          告亦因上開情事，向高雄市政府警察局三民二分局告訴案外人涉有妨害自
          由、恐嚇及重利罪嫌，該案目前尚由該分局偵辦中，亦經本院函查屬實，
          有該分局九十二年一月二十七日高市警三二分三字第○九二○○○一七八
          九號函附嫌疑人薛進喜涉嫌重利、妨害自由、恐嚇案卷一宗在卷可稽（本
          院卷三七至七九頁）；又被告復於該案之警訊中供陳：伊自八十九年十二
          月底向案外人薛進喜借款一百五十餘萬元，隔月即還二百十餘萬元，嗣於
          九十年六、七月間開始向陸續向薛進喜借款八十四萬元、六十萬元、四十
          萬元、二十萬元不等金額，前後約借款二、三十次，共借四百萬元，約定
          利息以每借十萬元，要開十天或十五天票給薛進喜，須還十三萬元，共還
          款五、六次，約合二百萬元等語（詳本院卷第四五、四六頁）；且案外人
          薛進喜於九十一年八月十四日復將被告經營之祺康工程有限公司之存摺、
          大小印鑑章及祺康工程有限公司承攬陸軍軍官學校、空軍軍官學校營舍電
          力整修工程、代號九一○五一○、九一○五一五整修工程之保證（固）金
          收繳單取走，亦經前開承辦員警於訊問案外人薛進喜時，由薛進喜自承在
          卷，並提出前開存摺、大小印鑑章及工程保證（固）金收繳單等件附卷可
          稽（本院卷第四二、五四至五八頁）。由上述情節觀之，被告辯稱伊因向
      民間借款而致財務發生困難，尚非虛情。
    （三）又被告雖係於八十九年年底即向案外人薛進喜陸續借款，而本件訂購廚具
          合約卻在九十年七月間，故被告是否在向自訴人訂購廚具時即已週轉困難
          ，而有詐欺之犯意，尚須究明。然依上開案外人薛進喜及被告之陳述可知
          ，被告在向案外人薛進喜借款後，至少曾還款五、六次，是可知被告之資
          金調度，於本件訂購合約時，尚未達於無法支付之程度，否則被告如何能
          在訂約時給付訂金十一萬元，其後復分別支付四萬元、一萬元；且依案外
          人薛進喜於九十一年八月十四日警訊時供述：被告夫妻避著伊三、四個月
          了，突然被伊見到，始於氣頭上告知欲打斷被告先生的腳等語（本院卷第
          四一頁）；由九十一年八月推算前三、四月，正係自訴人將被告訂購廚具
          完工之時即九十一年五月間，故被告之資金調度實際發生無法支付之情形
          ，應係在九十一年五月間，職是，被告在向自訴人訂購廚具時，其財務尚
          非無法支付，難認被告有詐欺罪之主觀犯意存在。
    （四）自訴人雖於九十一年九月十一日寄發存證信函予被告，催繳本件廚具之餘
          款，而被告亦於同年十八日郵寄存證信函予自訴人，並告知已依自訴人指
          定之帳戶匯款六千元，並稱將繼續匯款至全部尾款清償完畢止，有存證信
          函二紙附卷可按（本院卷第八、九頁）。而當時亦係被告與案外人薛進喜
          發生上述涉嫌妨害自由、恐嚇及重利案件之後，故被告為避免薛進喜追討
          債務，而未居住在設籍地或聯絡不易，亦屬人情之常，而其財務既已發生
          困難，縱令其欲繼續匯款亦不可得，且此時自訴人之廚具已全部完工，故
          被告前開承諾將繼續匯款至清償完畢，而後卻未依約履行之行為，僅係民
          事債務不履行之糾葛，尚難認係施用詐術而使自訴人因而陷於錯誤交付財
          物之詐欺犯行。
四、綜上所述，被告辯稱訂約時其無詐欺之故意，尚堪採信，且被告嗣後寄發存證信
    函承諾將繼續匯款至清償完畢而未履行，亦僅係民事債務不履行之問題，均核與
    詐欺罪之構成要件不符，自難該罪相繩。此外，本院復查無其他積極證據足資審
    認被告有自訴人所指之詐欺犯行，揆諸前揭法條、判例意旨及說明，依法自應為
    被告無罪之諭知。
五、按法院認為應科拘役、罰金或應諭知免刑或無罪之案件，被告經合法傳喚無正當
    理由不到庭者，得不待其陳述逕行判決，刑事訴訟法第三百零六條定有明文。前
    開規定於自訴案件準用之，同法第三百四十三條亦有明文。本件被告經合法傳喚
    無正當理由不到庭，有送達證書一紙附卷可佐（本院卷第三四頁），而本案既應
    諭知被告無罪，衡諸前開法條意旨，自得不待其陳述逕行判決，併此敘明。
六、據上論斷，應依刑事訴訟法第三百四十三條、第三百零一條第一項、第三百零六
    條，判決如主文。
中      華      民      國      九十二      年      三      月    三    日
                                  臺灣高雄地方法院刑事第二庭
                                      法  官    吳為平
右正本證明與原本無異。
如不服本判決，應於判決送達後十日內，向本院提出上訴狀。
                                      書記官    曾秀鳳
中      華      民      國      九十二      年      三      月    五    日


司法院資訊處製作；財團法人民間司法改革基金會備份。
